【裁判字號】    90,自,562
【裁判日期】    921230
【裁判案由】    詐欺等
【裁判全文】
臺灣高雄地方法院刑事裁定                            九十年度自字第五六二號
    自  訴  人  黃湘淓
         （原名乙○○）
    被      告  甲○○
                丙○○
                丁○○
右列被告等因詐欺等案件，經自訴人提起自訴，本院判決如左：
    主  文
甲○○、丙○○、丁○○均無罪。
    理  由
一、自訴意旨略以：被告甲○○基於意圖為自己不法之所有，於民國八十六年間，持
    三佑建設開發有限公司（下稱三佑公司）負責人郭明得簽發之支票數紙，並佯稱
    可使自訴人黃湘淓（原名乙○○）於被告甲○○承攬三佑公司位於高雄地區工程
    之工地內擺投檳榔攤販賣檳榔、飲料為由，而向自訴人借款新臺幣（下同）五百
    餘萬元，致自訴人信以為真，誤以為自訴人果真可於被告甲○○承攬工程之工地
    擺設檳榔攤，而貸予被告甲○○五百餘萬元，詎甲○○所交付之三佑公司支票屆
    期經提示後，均因拒絕往來而遭退票。自訴人屢向被告甲○○催討未果，遂於八
    十七年六月間委託被告丁○○代為處理與被告甲○○間之債務糾紛，而被告甲○○亦委由郭明得、徐志明同赴被告丁○○家中進行債務協商，協商結果由郭明得
    取回自訴人持有之三佑公司業遭退票之支票，並重新簽發面額共為二百五十一萬
    元之支票三紙交予自訴人收執，尚餘之二百四十萬元則未開立任何支票，僅約定
    得由自訴人日後直接向郭明得之相關公司請領。被告丁○○收受上開三紙共二百
    五十一萬元支票後，於八十七年六月間，復向自訴人表示該三紙支票亦均遭退票
    ，自訴人乃委由被告丙○○向被告丁○○取回其中面額共一百八十六萬元之支票
    二紙（此一百八十六萬元乃自訴人借予被告丙○○之款項，業經判決無罪確定）
    ，所餘之六十五萬元支票一紙，被告丁○○則予以侵占入己。又被告甲○○、丙○○均明知自訴人尚有二百四十萬元之債權可向郭明得之相關公司收取，二人竟
    共同基於意圖為自己不法所有之犯意聯絡，於不詳時間，以冒用自訴人名義之詐
    術，向郭明得相關公司請領得二百四十萬元均分之，因認被告甲○○、丙○○涉
    犯刑法第三百三十九條第一項、第三百三十五條第一項之詐欺取財、侵占罪嫌；
    被告丁○○涉犯刑法第三百三十五條第一項之侵占罪嫌云云。
二、按犯罪事實應依證據認定之，無證據不得認定犯罪事實；不能證明被告犯罪者，
    應諭知無罪之判決，刑事訴訟法第一百五十四條第二項、第三百零一條第一項分
    別定有明文。又按刑事訴訟法第一百六十一條已於九十一年二月八日修正公布，
    修正後同條第一項規定：檢察官就被告犯罪事實，應負舉證責任，並指出證明之
    方法。此項規定，於自訴程序同有適用。因此，自訴人對於其所自訴之被告犯罪
    事實，應負提出證據及說服之實質舉證責任。倘自訴人所提出之證據，不足為被
    告有罪之積極證明，或其闡明之證明方法，無從說服法官以形成被告有罪之心證
    ，基於無罪推定之原則，自應為被告無罪判決之諭知，最高法院著有九十一年度
    台上字第五五九七號判決足資參照。另刑法第三百三十九條第一項詐欺罪之成立
    ，須意圖為自己不法之所有，以詐術使人將本人或第三人之物交付為要件，所謂
    以詐術使人交付，必須被詐欺人因其詐術而陷於錯誤，若其所用方法，不能認為
    詐術，亦不致使人陷於錯誤，即不構成該罪（最高法院四十六年台上字第二六０
    號判例參照）。至於債務人於債之關係成立後，如有未依債之本旨履行民事債務
    之情形，在一般社會經驗上可能之原因甚多，縱令是出於惡意不為履行，苟無足
    以證明其在債之關係發生時，自始即具有不法所有意圖之積極證據，亦僅能令負
    民事債務不履行之責任，依刑事訴訟法第一百五十四條之規定，尚不得據此債信
    違反之客觀事態，而推定債務人原有詐欺取財或詐欺得利之犯意。又刑法上所謂
    侵占罪，以被侵占之物先有法律或契約上之原因在其持有中者為限，否則不能成
    立侵占罪（最高法院五十二年台上字第一四一八號判例參照）。
三、自訴人黃湘淓認被告甲○○、丙○○涉有詐欺取財、侵占罪嫌；被告丁○○涉有
    侵占罪嫌，係以被告甲○○於臺灣高雄地方法院檢察署（下稱高雄地檢署）八十
    八年度偵續字第二九九號案件中提出之轉帳傳票六紙、被告甲○○簽發面額共計
    一百二十萬元之本票三紙為證，並指稱被告甲○○於高雄地檢署上開八十八年度
    偵續字第二九九號案件中業已供承上情等語，為主要論據。惟訊據被告甲○○固
    坦承有向自訴人借款之事實；被告丙○○固坦承有代自訴人向郭明得領取工程款
    一百八十六萬元之事實；被告丁○○固坦承有為自訴人居中協調與被告甲○○間
    債務糾紛之事實，惟被告三人均堅詞否認有何自訴人所指之詐欺取財、侵占犯行
    ，被告甲○○辯稱：伊當時雖有持證人郭明得之三佑公司支票向自訴人調借現金
    三百餘萬元，然並未承諾自訴人可於工地內擺設檳榔攤，嗣上開支票跳票後，伊
    仍委由證人郭明得、徐志明出面協商，並將所有跳票收回，由證人郭明得重新簽
    發支票更換，並無另外二百四十萬元未開立支票，可由自訴人直接向證人郭明得
    請領之情事、被告丁○○辯稱：當時收受證人郭明得重新開立之支票後，均已轉
    交自訴人收執，並未侵占其中一紙六十五萬元之支票等語、被告丙○○則辯稱：
    除向自訴人商借一百八十六萬支票二紙，並直接向證人郭明得請領票款外，並未
    另外與被告甲○○共同向郭明得請領未開立支票之二百四十萬元等語。
四、經查：
（一）自訴人指稱被告甲○○持證人郭明得簽發之支票調現時，向伊詐稱：爾後自訴
      人得在工地內擺設檳榔攤等語，而對伊施用詐術之事實，業據被告甲○○於本
      院審理時予以否認，自訴人復未能提出任何證據以供本院審酌，此部分之事實
      ，已難證明；況被告甲○○於本院辯稱：當時以郭明得開立之支票向自訴人調
      現者，僅有三百餘萬元等語，核與證人郭明得於本院證稱：「丁○○當初來向
      我要錢時，因為我一時籌不出來，甲○○就跟我說徐志明和丁○○很熟，可以
      請他出來協調一下，後來徐志明出面擔保，丁○○才同意讓我分期慢慢還，後
      來丁○○才叫丙○○來向我收款，三百多萬元陸續付清給丙○○」等語（見本
      院九十一年度自字第一一一號案第四十頁），大致相符，足見被告甲○○當時
      向自訴人借貸之款項應僅為三百餘萬元，自訴人指稱被告甲○○持證人郭明得
      簽發之支票向其調現五百餘萬元等語，本院查無其他積極證據如借據、支票等
      資料以資佐證，已難採信其指訴為真。又被告甲○○所持向自訴人調現之支票
      退票後，被告甲○○猶協同證人郭明得、徐志明與自訴人、被告丁○○協調如
      何處理償還債務事宜，會中並協議由證人郭明得重新開立面額共二百五十一萬
      元之支票三紙交予自訴人收執，用以換回前開業遭跳票之支票等情，為自訴人
      所不否認，核與被告甲○○、丁○○及證人郭明得、徐志明供述、證述之情節
      ，大致相符，應堪認定。是由上開被告甲○○於持向自訴人調借現金之支票跳
      票後，仍積極尋求與自訴人協調清償債務事宜之事實以觀，益證被告甲○○確
      係向自訴人調現借貸，嗣支票屆期未兌現，被告甲○○並以簽發支票換回退票
      之方式協調債務清償，足認本件被告甲○○持支票向自訴人調借現金，純係民
      事借貸之債權債務關係，被告並非基於不法所有意圖向自訴人詐欺上揭款項甚
      明。
（二）自訴人另指稱被告丁○○將證人郭明得重新簽發之六十五萬元支票一紙予以侵
      占入己，惟被告丁○○於本院辯稱：「當時自訴人委託我處理票款，沒隔幾天
      ，票都未到期，自訴人就與甲○○一起來找我把票拿回去，此後就再也沒過問
      票款的事」、「當時有徐志明、甲○○、自訴人與我在場。當時開的是公司的
      票，開票後先由我保管，後來他們就陸續把票拿走」等語，參以自訴人復無法
      提出該六十五萬元支票之付款銀行、票號等相關資料以供本院調查該紙支票係
      由何人提示兌現、退票與否等情事，本院尚難逕以自訴人片面之指訴，即認被
      告丁○○有侵占自訴人支票票款之犯行；另自訴人於本院九十年十二月二十六
      日庭訊時亦陳稱：「我到今年才聽到丁○○說六十五萬元是甲○○拿回去的。
      但是甲○○說他沒有拿，是丁○○拿走的。他們二人互相推卸，所以我不知道
      錢是誰拿走」等語（見本院卷九十年十二月二十六日訊問筆錄），益可知自訴
      人並無法確切肯定該紙六十五萬元支票，確由被告丁○○侵占入己之事實，自
      訴人之前揭指訴自無從據以認定被告丁○○有侵占犯行，應認被告丁○○此部
      分之罪嫌尚有未足。
（三）被告甲○○、丙○○是否有向證人郭明得所屬之相關公司領取二百四十萬元，
      而共同涉犯侵占、詐欺罪部分：
  (1)、被告甲○○於本院辯稱：當初協調後尚欠自訴人共約三百零幾萬元，先籌一、
      二十萬元返還自訴人，隔幾天後又拿證人郭明得開立之支票換回全部退票，並
      無另外二百四十萬元未開票等語、被告丙○○亦辯稱：「我根本沒有去郭明得
      公司領款，我只有去處理一百八十六萬元支票的事，至於二百四十萬元的部分
      ，我不清楚」等語，核與被告丁○○於本院供陳：「（問：當時徐志明有無說
      郭明得交代二百四十萬元，自訴人可以直接到郭明得的公司請領？）我沒有聽
      到」等語，大致相符；再徵諸證人郭明得於本院九十一年度自字第一一一號案
      件中證稱：僅欠款三百餘萬元等語，業如上述，則設若自訴人與被告甲○○協
      調債務之結果，尚有二百四十萬元未開票，被告甲○○與自訴人間之總債務將
      達四百九十一萬元（即加上換票之二百五十一萬元部分），顯逾證人郭明得及
      被告甲○○所稱之三百餘萬元，是自訴人與被告甲○○等人協調債務之結果，
      是否確存有另外二百四十萬元未重新換取支票乙節，已屬有疑；再衡以常情，
      自訴人自承該二百四十萬元欠款部分未重新開立支票，被告甲○○亦未簽立任
      何借據交由自訴人收執，然二百四十萬之數目非微，自訴人既已要求退票部分
      之款項其中二百五十一萬元需換票，何以二百四十一萬元部分，則既未換票，
      復未收取其他票據或書證以為憑？自訴人上開指陳尚與一般借貸交易之確保債
      權常情不符，本院認自訴人指稱有關尚有退票二百四十萬元之債務未換票，卻
      由被告甲○○、丙○○共同未經其同意，逕向證人郭明得領取均分乙節，有悖
      常情，無從採信。
  (2)、依自訴人提出之轉帳傳票固可證明被告丙○○確曾向證人郭明得領取票款之事
      實，惟上開轉帳傳票四紙上由被告丙○○簽收之款項合計僅五十五萬元，與自
      訴人所指之二百四十萬元或一百二十萬元，並不吻合；參以被告丙○○於本院
      審理時辯稱：「自訴人有拿票要我向郭明得領錢，後來的一百八十六萬元我領
      走後，當成我向自訴人的借款」、「（轉帳傳票上）我有簽名的部分確實是我
      領一百八十六萬元現金的其中一部分錢，沒有簽名的部分，是三協公司自己內
      部帳目問題，我不清楚」等語，經核與自訴人於本院九十年度自字第二三七號
      案件中承稱：「我當時因為三協公司要資金週轉，所以開出支票來向我調現，
      總共是四百多萬，均未兌現，因先前我在丙○○所開設之ＫＴＶ處上班，他問
      我為何經濟狀況變得不好，我告訴他原因後，他稱與三協公司認識，要幫處理
      該票款，之後被告在他新開設之茶行向我調借該票款中之一百八十六萬元，我
      同意借予被告（丙○○）」等語，大致相符，足認自訴人確曾將面額合計一百
      八十六萬元支票交由被告丙○○代向證人郭明得請款。綜合上情，上開轉帳傳
      票上記載之金額，究係自訴人借予被告丙○○，而由被告丙○○向證人郭明得
      請領一百八十六萬元其中之一部分？或係自訴人所指之被告丙○○私下向證人
      郭明得領取二百四十萬元或一百二十萬元之其中一部分？尚乏其他積極證據可
      資佐證以明確認定，尚難徒憑自訴人提出之上開轉帳傳票，據以認定被告丙○○有向證人郭明得詐領二百四十萬元之犯行。
  (3)、自訴人指述被告甲○○於高雄地檢署八十八年度偵續字第二九九號案件中，曾
      向承辦檢察官供承伊有夥同被告丙○○共同向郭明得領取二百四十萬元等語，
      惟經本院依職調取該卷宗審閱結果，並未見偵訊筆錄中有被告甲○○於該案件
      中曾作如此自白之記載，且檢視全卷，亦無該案件之偵查庭訊錄音帶存卷可資
      勘驗查對偵訊筆錄內容，被告甲○○於本院復否認曾為上開供述，本院自無法
      逕以自訴人片面之指陳，即對被告甲○○、丙○○為不利之認定；另自訴人又
      指稱證人徐志明可證明協調債務時，尚有二百四十萬元部分未開票之事實，然
      證人徐志明於本院九十一年度自字第一一一號案件中曾到庭證述：「當初是因
      為甲○○欠乙○○錢，而甲○○又持有郭明得的票，後來我們一起在丁○○的
      家協調，由郭明得開新的支票換回乙○○手中原來持有郭明得的票，金額到底
      是多少，我已經不記得了」等語，是證人徐志明對票款金額究為若干已不復記
      憶，本院因認並無傳訊證人徐志明之必要。
  (4)、況自訴人於本院陳稱：「我並沒有委託丙○○、甲○○去向郭明得收取二百四
      十萬元債務，這部分事實是甲○○在八十八年度偵續字第二九九號案件中說的
      」、「（問：為何郭明得沒有通知你去領那二百四十萬元？）他們去領錢，我
      根本不知道，我也沒有同意他們去領」等語，可知自訴人並未委託被告甲○○
      、丙○○二人向證人郭明得請領款項。故縱自訴人提出之以被告甲○○為發票
      人、面額合計一百二十萬元之本票三紙、被告丙○○與自訴人以三百零六萬元
      達成和解（含借款一百八十六萬元及被告丙○○私下領走之一百二十萬元）之
      和解書一紙，證明被告甲○○、丙○○確有向證人郭明得領取二百四十萬元均
      分等情屬實，因自訴人並未同意被告甲○○、丙○○向證人郭明得收取該二百
      四十萬元款項，則被告甲○○、丙○○與自訴人間，並未有法律或契約上之原
      因而持有自訴人所有之二百四十萬元，揆諸上開最高法院判例意旨，被告甲○○、丙○○之所為，應與侵占罪之構成要件有間。再者，倘自訴人指稱被告甲○○、丙○○確有向證人郭明得領取二百四十萬元等語屬實，因被告甲○○、
      丙○○係向證人郭明得領取屬於自訴人之債權，縱認其等有施用如何之詐術，
      施用詐術之對象亦係證人郭明得，而非自訴人本人，自訴人並無因被告甲○○
      、丙○○之行為而有陷於錯誤之事情，被告甲○○、丙○○之所為，亦與詐欺
      取財罪之構成要件，殊有未合。
五、綜上所述，被告甲○○雖有持證人郭明得開立之支票向自訴人借款之事實，然此
    至多僅係被告甲○○收受借款後債務不履行之民事問題，尚無足以此證明自訴人
    貸予被告甲○○款項之初，被告甲○○即有故意詐欺之不法所有意圖；又自訴人
    對其自訴被告三人之犯罪事實，應負提出證據及說服之實質舉證責任，然自訴人
    所提出之證據，不足為被告三人有罪之積極證明，其闡明之證明方法，亦無從說
    服本院以形成對被告三人有罪之心證，此外，本院復查無其他證據，足資證明被
    告三人有自訴人所指之詐欺取財、侵占犯行，不能證明被告三人有罪，基於無罪
    推定之原則，自應為被告三人無罪判決之諭知。
據上論斷，應依刑事訴訟法第三百四十三條、第三百零一條第一項，判決如主文。
中      華      民      國    九十二    年     十二     月     三十     日
                                      臺灣高雄地方法院刑事第二庭
                                          審判長法  官  莊崑山
                                                法  官  林靜梅
                                                法  官  曾鴻文
右正本證明與原本無異。
如不服本判決，應於判決送達後十日內，向本院提出上訴狀。
                                                書記官    王高山
中    華    民    國      九十二      年      十二      月      三十一  日


司法院資訊處製作；財團法人民間司法改革基金會備份。
